【裁判字號】    96,訴,10044
【裁判日期】    970619
【裁判案由】    損害賠償
【裁判全文】
臺灣臺北地方法院民事判決             96年度訴字第10044號
原      告  甲○○
                        -15.
            丁○○
兼共同訴訟
代  理  人  己○○
原      告  戊○○
被      告  交通部臺灣鐵路管理局
法定代理人  乙○○
訴訟代理人  鍾開榮律師
被      告  臺北市政府捷運工程局
法定代理人  丙○○
訴訟代理人  廖學興律師
            林倖如律師
            馬惠怡律師
上列當事人間請求損害賠償事件，本院於民國97年6月3日言詞辯
論終結，判決如下：
    主  文
原告之訴駁回。
訴訟費用由原告。
    事  實  及  理  由
壹、程序事項：
    按訴狀送達後，原告不得將原訴變更或追加他訴，但請求之
    基礎事實同一，或該訴訟標的對於數人必須合一確定時，追
    加其原非當事人之人為當事人者，不在此限，民事訴訟法第
    255條第1項第2款、第5款分別定有明文。查：
１、本件起訴時僅列己○○為原告，及以交通部臺灣鐵路管理局
    （下稱臺鐵管理局）為被告，嗣經原告於民國97年2月13 日
    、3月27日具狀追加甲○○、丁○○、戊○○為原告，並均
    另追加臺北市政府捷運工程局（下稱北市捷運局）為被告，
    以原告己○○起訴時，係以其父親彭新華在下述時地受傷後
    ，經送醫後復死亡，主張被告臺鐵管理局須依民法第184條
    關於侵權行為規定負損害賠償責任，其所追加之前開原告，
    均為彭新華之繼承人，所主張之損害賠償請求權係基於同一
    之事實，此請求權之有無一事，在彼此間尚堪認有合一確定
    之必要，而原告追加北市捷運局為被告，亦係主張臺鐵管理
    局及北市捷運局應依民法第185條規定，對其等負連帶損害
    賠償責任，由原告主張之事實內容為形式認定，其等所追加
    之北市捷運局就此亦有合一確定之必要，依前揭規定意旨，
    此原告及被告之追加部分，均應准許之。
２、另原告於起訴時，所主張之請求權基礎僅包括民法第184條
    關於侵權行為等規定，惟其等於97年3月25日復追加主張依
    消費者保護法第7條等規定，於97年5月9日具狀追加主張依
    民法第191條、第191條之3，及鐵路法第63條等規定，請求
    被告連帶賠償之，以其等各該追加隻請求權基礎均係基於起
    訴時所指之同一基礎事實，依前揭規定意旨說明，亦應准許
    之。至於原告在起訴時，雖亦主張依國家賠償法、民法第18
    6規定為請求，此部分業據原告於97年1月29日準備程序期日
    、97年3月25日、5月6日之言詞辯論期日，陳明於本件不再
    主張依各該規定為請求，亦予指明。
貳、實體事項：
一、原告起訴主張：
（一）原告甲○○之配偶，亦為原告丁○○、己○○、戊○○之
      父親即訴外人彭新華，於96年6月12日與原告甲○○、戊○○前往臺北火車站準備搭火車時，在捷運站內欲轉乘至
      第三月臺時，因被告臺鐵管理局、北市捷運局所設置並負
      責維修之車站電扶梯，並未設立警告老人及殘障人士不能
      搭乘之標誌，電扶梯之安全設施亦未施作完善而有速度過
      快、晃動等情況，致訴外人彭新華於該火車站內之電扶梯
      跌下，被告又未在該電扶梯設置發覺跌倒時應自動停止之
      安全設施，造成訴外人彭新華頭部受重擊，而受有頭部外
      傷並硬腦膜下出血，左上臂骨折異位脫臼，嗣後因病情惡
      化須住院治療，發覺訴外人彭新華左腦充血，造成額葉嚴
      重偏移，經兩次開刀後，智商嚴重減退，不能自理，須由
      專人看護，但延至同年11月7日，仍發生死亡結果，在訴
      外人彭新華就醫期間之醫療相關物資花費昂貴，因原告之
      家庭貧苦，只能由原告己○○放棄工作，專心照顧，惟金
      錢上之開銷及精神上之煎熬，使原告等均身心疲憊，而被
      告於訴外人彭新華受傷期間，均未表達關心之意，被告之
      上開過失造成訴外人彭新華受傷、隨後死亡之結果，自應
      依民法第184條、第185條、第191條、第191條之3、第192
      條、第194條等關於侵權行為之規定，對原告負連帶損害
      賠償責任。
（二）又前開電扶梯並未於明顯處設立警告標誌，並附載危險之
      緊急處理方法，於訴外人彭新華跌倒時，該電扶梯復未立
      刻停止而持續運轉，且該處雖有可由人工按觸之停止按鈕
      ，因人跌倒時無法為迅速正確之反應，被告仍應增派專人
      在該處24小時值勤，以因應有人跌倒時能隨時為必要之處
      理，被告均未如此辦理，原告亦曾獲工作人員告知該處亦
      曾發生老人跌倒事件，電視新聞亦有報導臺鐵車站之電扶
      梯運轉速度過快，依消費者保護法第7條、第10條等規定
      ，被告亦應對原告負損害賠償責任，且依消費者保護法第
      51條規定，消費者亦得請求損害額3倍以下之懲罰性賠償
      金。另依鐵路法第62條（誤列為第63條）規定，於鐵路旅
      客運送發生受傷、死亡事故時，被告亦應負損害賠償責任
      。
（三）被告應連帶賠償者共計為2,000,000元，各項說明如下：
  １、被告連帶賠償原告己○○所支出之醫藥費用計約新臺幣（
      下同）100,000元，及喪葬費用200,000元。
  ２、被告應連帶賠償原告每人精神慰撫金各425,000元，共計
      為1,700,000元。，
      並聲明：被告應連帶給付原告己○○725,000元，給付原
      告甲○○、丁○○、戊○○各425,000元。
（四）原告對被告抗辯之陳述略以：
      事發當時訴外人彭新華確實有抓緊扶手，而臺鐵管理局並
      沒有為旅客投保大眾運輸意外險；又事後被告臺鐵管理局
      曾告知醫療費用得依單據報銷，惟對於原告提出之看護費
      用，則不能核據報銷，但嗣後經原告請求，被告臺鐵管理
      又不願賠償。
二、被告臺鐵管理局則抗辯以：
（一）本件電扶梯係由訴外人臺北大眾捷運股份有限公司（下稱
      臺北捷運公司），為方便由捷運層進入被告車站月台之轉
      成旅客所設置，且該電扶梯現仍由臺北捷運公司維護保養
      ，原告將鐵路局列為被告應有誤解。再者，本件電扶梯在
      搭乘之明顯處，均有設置諸多警告標示及電扶梯警急處理
      停機之緊急停機鈕並予以標示，且若電扶梯於旅客發生意
      外危險跌倒時即自動停止，依慣性作用，反而將造成更大
      之危險，本件電扶梯之設置，實無疏失可言。又依訴外人
      彭新華之死亡證明書所載，訴外人彭新華死亡種類為病死
      或自然死亡，死亡之直接原因為敗血症，先行原因則為急
      性腎衰竭及骨髓分化不良徵候群，顯然原告所述訴外人彭
      新華在前開時地所受之頭部外傷合併硬腦膜下出血等傷勢
      ，與引起死亡之疾病或傷害均無直接關係，亦即訴外人彭
      新華之死亡應與本件電扶梯不慎跌倒並無因果關係，原告
      請求本件喪葬費、醫療費及非財產上損害，均屬無據。
（二）消費者保護法（下稱消保法）對於企業經營者在何種情況
      下必須對消費者之損害負賠償責任，並無特別規定，依消
      保法第1條第2項之規定，消保法未規定者，應適用其他法
      律之規定，因此若消費者要依消保法向企業經營者請求損
      害賠償，須依民法之規定，證明其受有損害，造成損害之
      商品或服務有安全或衛生上之危險，以及損害與商品或服
      務之危險間有相當因果關係，而依消保法第5條之規定，
      所謂安全或衛生上之危險，係指商品於其流通進入市場，
      或服務於其提供時，未具通常可合理期待之安全性，但商
      品或服務已符合當時科技或專業水準者，應就商品或服務
      之標示說明、商品或服務可期待之合理使用或接受及商品
      或服務流通進入市場或提供之時期等情事認定之，又依消
      保法第7條之規定，消費者雖不須證明企業經營者有主觀
      上之故意或過失，惟仍須證明從事設計、生產、製造商品
      或提供服務之企業經營者未確保其提供之商品或服務，無
      安全或衛生上之危險，及消費者須證明企業經營者所提供
      之商品或服務未具通常可合理期待之安全性。本件訴外人
      彭新華之跌倒，顯係自己走路不小心，又未抓緊扶手所致
      ，且本件電扶梯之設置科技或專業水準均已符合國內現時
      科技或專業可合理期待之安全性，於明顯處復均設置相當
      之警告標示，亦有緊急停機鈕之設施，被告所提供之商品
      或服務實無未符合當時科技或專業水準可合理期待之安全
      性所導致，並不符合消保法第7條第1項、第3項之規定，
      原告自無從依消保法第7條第1項及第3項之規定，請求被
      告負賠償責任。
（三）依鐵路行車及其他事故損害賠償暨補助費發給辦法第4條
      規定，鐵路機構因行車或其他事故，致人死亡或傷害，而
      能證明其事故之發生，非可歸責於鐵路機構者，對於受害
      人之死亡或傷害，仍應酌給卹金或醫藥補助費之發給標準
      為，如因受害人過失所致，因受害人為旅客，其死亡者，
      最高金額為100,000元；受傷者，核實補助醫療費，最高
      金額不得超過70,000元，因此，依鐵路法規定，被告臺鐵
      管理局就訴外人彭新華之受傷，依法得核實予以補助之醫
      療費，最高金額亦不得超過70,000元，原告仍請求支付喪
      葬費用及慰撫金部分，仍屬無據。另原告所提加油之發票
      收據以及其他與本件傷害無關之發票收據，亦不得作為補
      助費發放之依據，且因自身病症所支付之費用，亦不得列
      入本件之請求。並聲明：原告之訴駁回。
三、被告北市捷運局則抗辯以：
（一）被告北市捷運局並非電扶梯之管理單位，且依據CNS標準
      ，本件電扶梯之速度並未超過標準。又被告北市捷運局非
      消費者保護法規範之企業經營者，依消費者保護法第2條
      第1項第2款規定，企業經營者，指以設計、生產、製造、
      輸入、經銷商品或提供服務為營業者，被告北市捷運局為
      臺北市政府依大眾捷運法第13條設立之工程建設機構，依
      中央核定之大眾捷運系統路網計畫，負責設計施工，關於
      捷運系統路網規劃、路線工程規劃之研擬；有關工程之調
      查、測量、鑽探、車道、廠站等之土木、建築、景觀等之
      規劃設計等事項，為北市捷運工程局之職掌，有依臺北市
      政府組織自治條例第6條規定訂定之「臺北市政府捷運工
      程局組織規程」可稽，屬於依公法設置之行政機關，應非
      消費者保護法規範之企業經營者，原告應無依消費者保護
      法向被告機關求償之餘地，而原告更未對被告北市捷運局
      有何違法行為具體主張。
（二）再者，依原告所述電扶梯之位置，係位於臺北火車站內，
      乘客持台鐵車票通過台鐵剪票口後搭乘至第三月台之手扶
      梯（第17號；財產編號：0000000-00-B0075），該電扶梯
      於89年4月24日已移交由訴外人臺北捷運公司管理，又因
      屬於通過台鐵剪票口後之電扶梯，再移由台灣鐵路管理局
      管理使用，但維修保養事宜仍由訴外人臺北捷運公司負責
      ，僅就維修保養費用由被告臺灣鐵路管理局與訴外人臺北
      捷運公司各半負擔，均與被告北市捷運局無關，且訴外人
      臺北捷運公司所為之管理，包括委由專業廠商定期維修保
      養及設置警告標示等，並無欠缺，而原告之損害，亦非因
      設置或保管有欠缺所致，故原告等依民法第191條規定向
      被告北市捷運局求償，應無由成立。至於民法第191條之3
      之規定，係指例如工廠排放廢水或廢氣、筒裝瓦斯場裝填
      瓦斯、爆竹廠製造爆竹等，有經營一定事業但內容有危險
      者而言，被告北市捷運局既非經營一定事業之人，加之該
      電扶梯亦非由被告北市捷運工程局管理使用中，顯無民法
      第191條之3之適用。
（三）另關於捷運系統工程相關工作，雖為北市捷運工程局之執
      掌，但公務員依據公法執行有關捷運工程之職務，屬公權
      力之行使，亦不構成民法上之侵權行為，原告殊無依民法
      之規定向北市捷運工程局請求損害賠償之餘地。
（四）事發所在之電扶梯速度為每秒0.5公尺（即0.5 M/S，換算
      為每分鐘30M），符合經濟部標準檢驗局所訂電扶梯速度
      不得超過每分鐘45公尺之標準，而且現場不但有語音播放
      「緊握扶手站穩踏階」之語句，亦設有「站穩階梯」「緊
      握扶手」等多處警告標誌，顯已符合可合理期待之安全性
      。至於原告所謂自動停止設施，顯與使用者安全不符，另
      稱因電扶梯一陣晃動才意外跌倒，亦無法證明之，且由與
      訴外人彭新華同時使用電扶梯之原告甲○○及戊○○並未
      跌倒，亦可證明並無電梯晃動導致使用者跌倒之情形，以
      上均可見該電扶梯之設置或管理並無欠缺，亦與訴外人彭
      新華跌倒受傷間無相當因果關係。
（五）又縱使如原告所述訴外人彭新華係在電扶梯跌倒頭部及手
      部受傷，以該事故發生於96年6月12日，訴外人彭新華係
      於96年11月7日死亡，相距已5個月，且依臺中榮民總醫院
      96年11月7日死亡證字第0796號死亡證明書記載，訴外人
      彭新華死亡原因為「骨髓分化不良症」發病三個月，引起
      「急性腎衰竭」，致「敗血症」一周後死亡，而心律不整
      及頭部外傷合併硬腦膜下出血，則並列為對於死亡有影響
      之疾病或身體狀況但與引起死亡之疾病或傷害無直接關係
      ，顯然訴外人彭新華之死亡與前述事故顯不具備相當因果
      關係。
（六）就訴外人彭新華於臺大醫院之醫療費用由原告戊○○支出
      者計2,805元，另於臺中榮民總醫院之醫療費用由原告己○○支出者則為13,892元，雖然就各該原告確有支出上開
      費用者無意見，但臺中榮民總醫院之醫療費用，應與原告
      所指前開跌倒事故無直接關係，另其等所提加油、飲食、
      書籍之發票、維康之收據等，亦與本案無關。就喪葬費用
      及精神慰撫金部分，訴外人彭新華之死亡與前開事故不具
      備相當因果關係，原告均不得求償。並聲明：原告之訴駁
      回。
四、按因故意或過失，不法侵害他人之權利者，負損害賠償責任
    ；又土地上之建築物或其他工作物所致他人權利之損害，由
    工作物之所有人負賠償責任。但其對於設置或保管並無欠缺
    ，或損害非因設置或保管有欠缺，或於防止損害之發生，已
    盡相當之注意者，不在此限，民法第184條第1項前段、第19
    1條第1項分別定有明文。經查：
（一）本件兩造並不爭執訴外人彭新華為甲○○之配偶，亦為原
      告丁○○、己○○、戊○○之父親，而訴外人彭新華於96
      年6月12日，與原告甲○○、戊○○搭乘臺北市捷運欲至
      第三月臺轉乘火車而搭乘前往第三月台之電扶梯（第17號
      ；財產編號：0000000-00-B0075，下稱系爭電扶梯），在
      該電扶梯上跌倒，並因而受有頭部外傷併硬腦膜下出血、
      左側鎖骨骨折併肩峰鎖骨關節脫臼等傷害，復於96年6月
      23日至7月14日衛生署豐原醫院急診，經診斷為頭部外傷
      併腦震盪、急性硬膜下血腫，而左側鎖骨骨折後之骨髓再
      生不良，再於96年7月14日轉至臺中榮民總醫院進行手術
      ，斯時經診斷有硬腦膜下出血、骨髓分化不良症候群、凝
      血功能不良、急性腎衰竭、敗血症合併多重器官衰竭、心
      率不整等症狀，經治療後仍於96年11月7日死亡之事實，
      並有國立臺灣大學醫學院附設醫院、衛生署豐原醫院、臺
      中榮民總醫院所出具之診斷證明書、死亡證明書等影本各
      一份，及該電扶梯現場照片附卷可稽，然而，系爭電扶梯
      初始雖係被告北市捷運局所設置，但已經移交與訴外人臺
      北捷運公司，且目前雖由被告臺鐵管理局為管理使用，但
      係由訴外人臺北捷運公司負責維修保養事宜，所需費用分
      擔部分再由訴外人臺北捷運公司與被告臺鐵管理局共同分
      擔一節，有被告北市捷運局所提出之財產移交清冊節本影
      本、臺北車站U-3 層臺鐵、捷運共用區及15.16.17.18電
      扶梯費用分擔原則第二次協調會議記錄影本各一份附卷可
      稽，已可見被告北市捷運局目前並非系爭電梯之所有人，
      更非管理使用或負責維修事務等，則原告所指系爭電梯有
      未設置標示、具備應有安全設施等情，各該設置、管理或
      維護義務人既均與被告北市捷運局無涉，原告謂被告北市
      捷運局有上開過失而對訴外人彭新華之受傷或死亡結果負
      損害賠償責任，已非有據。
（二）其次，被告臺鐵管理局雖辯稱系爭電梯係由訴外人臺北捷
      運公司負管理責任，惟依前述會議記錄所載情形，系爭電
      梯實係由被告臺鐵管理局為管理使用，縱使訴外人臺北捷
      運公司係職司維修保養者，亦僅在原告所主張之損害係因
      維修保養疏失所造成時，始與訴外人臺北捷運公司有關，
      而觀諸原告所指各該警告標誌及相關安全設備有無應設置
      卻未設置等問題，既非屬維修保養事項而係涉及如何適當
      管理使用之範圍，原告主張被告臺鐵管理局係應實施各該
      事項之人，自為有據。然而，關於原告主張被告臺鐵管理
      局應設置警告標誌，告知老人或殘障者不得搭乘電扶梯一
      事，以系爭電扶梯之扶手前方，確有張貼諸如應緊握扶手
      、站穩踏階等警告標誌，有該電扶梯之照片數張在卷可按
      ，各該標示以足使搭乘者知悉欲使用該電扶梯時，須具備
      基本之握緊、站穩能力，一般老人甚或殘障人士，本得視
      自身能力是否適當，決定是否使用該電扶梯，並無一律禁
      止尚屬健康之老人搭乘之必要，此亦應為老人或殘障人士
      自理生活之常識，原告主張被告臺鐵管理局須張貼此內容
      之標誌，若未張貼即屬疏失，尚難認有理；再原告又主張
      該電扶梯應具備有使用者跌倒即應自動停止運轉者，姑不
      論如原告所指此類自動停止功能之設備，業據被告臺鐵管
      理局稱若自動停止，亦有因慣性作用反而使跌倒者撞擊力
      道更大之可能，由一般電扶梯復無普遍設置此類設備之情
      況，原告所指之自動停止設備是否確屬應具備之安全裝置
      ，已有疑問，且由系爭電扶梯扶手處亦有設置緊急停止按
      鈕，有該電扶梯之照片在卷可參，若確有立即停止運轉之
      必要，亦得以此裝置處理，原告主張被告臺鐵管理局未設
      置自動停止裝置係有疏失，實乏依據；至於原告又謂被告
      臺鐵管理局亦應指派專人24小時在各電扶梯處值勤，以備
      遇人跌倒時有專人立即停止運轉以協助處理者，參諸前述
      電扶梯之警告標示既已提醒使用者須謹慎搭乘，此類使用
      電扶梯有可能跌倒受傷之風險，在使用者為自身之便利需
      要而決定搭乘時，對此風險亦應為相當之承擔，若謂提供
      此設備者尚須耗費相當人力僅為因應非普遍存在之突發事
      故，否則即應對此風險之發生負責，亦非公平，是原告主
      張被告臺鐵管理局未配置值勤人員以備在訴外人彭新華跌
      倒時，能適時停止電梯運轉，係有過失，亦非可採。另原
      告所指系爭電扶梯之速度過快一事，亦據被告北市捷運局
      提出經濟部標準檢驗局就升降階梯之CNS標準影本一份，
      說明系爭電梯為每秒0.5公尺，並未超過該標準所規定最
      高每分鐘45公尺之速度，縱使該電扶梯係較其他場所速度
      較快，以被告臺鐵管理局亦須衡量車站使用人潮大、多數
      乘客有快速通行等需求，其在標準範圍內設定為較快之速
      度，亦係為兼顧不同搭乘需求之緣故，亦難謂此有何不當
      而有過失。至於原告所稱系爭電扶梯當時有晃動導致訴外
      人彭新華跌倒之部分，亦為被告所否認，由電扶梯運轉中
      本有晃動之情形，此由尚須張貼警告使用者應站穩亦可明
      ，而斯時與訴外人彭新華共同搭乘之原告甲○○、戊○○
      ，復無跌倒之情況，亦難認該晃動程度已逾越通常之標準
      ，原告謂系爭電梯並未具備一般安全性者，亦難認有據。
（三）況且，訴外人彭新華雖因跌倒而受傷，且死亡時仍存在前
      揭跌倒事故所造成之傷勢，但其死亡原因實係出於罹有骨
      髓分化不良症候群、急性腎衰竭，實進而因敗血症導致死
      亡，關於前揭跌倒事故造成之頭部外傷合併硬腦膜下出血
      ，與前述引起死亡之疾病或傷害並無直接關係等情，有原
      告所提出臺中榮民總醫院死亡證明書一份在卷為憑，縱使
      訴外人彭新華因前揭傷勢而影響健康，亦係因其另罹患上
      開疾病存在方為致死之原因，原告主張前開跌倒事故與訴
      外人彭新華之死亡間有相當因果關係，仍非有據。因之，
      既難認被告就訴外人彭新華跌倒成傷一事有何過失存在，
      原告請求被告臺鐵管理局至少須就其受傷期間所支出醫療
      費用負損害賠償責任，即無理由，而其等所指因訴外人彭
      新華死亡而支出喪葬費用，及應賠償精神慰撫金之部分，
      亦因亦難認該事故與死亡結果間有相當因果關係存在，其
      等此部分請求，亦無足採。
五、末以，原告復主張被告應依消費者保護法第7條、第10條，
    或鐵路法第62條（原告誤列為第63條）等規定，對其等負損
    害賠償責任者，關於被告北市捷運局部分，如前述，既難認
    其對系爭電梯有何管理使用之權責，被告北市捷運局自無對
    原告提供使用系爭電扶梯使用等服務之可能，而其亦非鐵路
    法所規範之對象，原告對被告北市捷運局所為此部分請求，
    自均無理由；而關於被告臺鐵管理局部分，如前述，尚難認
    其所提供之系爭電扶梯有何未具備一般應具備安全標準，並
    致訴外人彭新華受傷之情形，原告謂得依消費者保護法規定
    ，訴請被告臺鐵管理局賠償，亦無理由；而鐵路法第62條固
    規定：鐵路因行車及其他事故致人死亡、傷害或財物毀損喪
    失時，負損害賠償責任。但如能證明其事故之發生非由於鐵
    路之過失者，對於人之死亡或傷害，仍應酌給卹金或醫藥補
    助費。前項損害賠償及補助費發給辦法，由交通部定之，以
    本件並非該規定所指之鐵路行車事故，且如前述，亦難認被
    告臺鐵管理局有何過失可言，原告主張被告臺鐵管理局應依
    該規定對其負損害賠償責任，仍無理由，至於該規定關於非
    過失仍可酌給補助費之部分，並非原告據以請求損害賠償之
    依據，且此亦屬行政補助之範圍，並非一般私法關係，並非
    本院審理之範圍，附予敘明。又關於原告所指得適用民法第
    191條之3規定為請求之部分，以本件事故之發生，並非被告
    臺鐵管理局或所營運輸事業本身之工作或活動危險所造成，
    難認有該規定之適用，而被告北市捷運局更無經營事業等問
    題，是原告此部分主張，同無依據。
六、從而，原告依民法第184條第1項前段、第185條、第191條、
    第191條之3，及消費者保護法第7條、第10條、鐵路法第62
    條等規定，請求被告連帶給付原告己○○725,000元，給付
    原告甲○○、丁○○、戊○○各425,000元（以上共計2,000
    ,000元），均無理由，應予駁回。
七、兩造其餘之攻擊或防禦方法及證據，經本院斟酌後，認為均
    不足以影響本判決之結果，自無逐一詳予論駁之必要，併此
    敘明。
八、訴訟費用負擔之依據：民事訴訟法第78條。
中    華    民    國    97    年    6     月    19    日
                  民事第五庭    法  官  林麗真
以上正本係照原本作成
如對本判決上訴，須於判決送達後20日內向本院提出上訴狀
中    華    民    國    97    年    6     月    23    日
                                書記官  李承翰


司法院資訊處製作；財團法人民間司法改革基金會備份。
